ACORDAO-COMPLETO-2404322

ACÓRDÃO 5015/2020 ATA 12/2020 - PRIMEIRA CÂMARA

Acórdão 5015/2020-TCU-Primeira Câmara
1. Processo nº TC Processo 004.569/2017-2. 
2. Grupo I - Classe de Assunto:  II - Tomada de Contas Especial.
3. Responsável: Francisco de Assis Brandão Meireles (XXX.951.493-XX) .
4. Entidade: Município de Chaval/CE.
5. Relator: Ministro Bruno Dantas.
6. Representante do Ministério Público: Procurador Rodrigo Medeiros de Lima.
7. Unidade Técnica: Secretaria de Controle Externo de Tomada de Contas Especial (SecexTCE) .
8. Representação legal: não há.
9. Acórdão:
VISTOS, relatados e discutidos estes autos de tomada de contas especial instaurada pelo Fundo Nacional de Assistência Social, atualmente incorporado ao Ministério da Cidadania, em desfavor de Francisco de Assis Brandão Meireles, ex-prefeito do município de Chaval/CE, em razão da impugnação total das despesas realizadas com recursos repassados àquela municipalidade, na modalidade fundo a fundo, à conta dos programas Proteção Social Básica (PSB) e Proteção Social Especial (PSE) , no exercício de 2008, no total de R$ 163.526,63,
ACORDAM os Ministros do Tribunal de Contas da União, reunidos em sessão da Primeira Câmara, ante as razões expostas pelo Relator, em:
9.1. considerar Francisco de Assis Brandão Meireles revel, para todos os efeitos, dando-se prosseguimento ao processo, nos termos do art. 12, § 3º, da Lei 8.443/1992;
9.2. com fundamento nos arts. 1º, inciso I, 16, inciso III, alínea "c", e 19, da Lei 8.443/1992, julgar irregulares as contas de Francisco de Assis Brandão Meireles, condenando-o ao pagamento do débito discriminado a seguir, atualizado monetariamente e acrescido dos juros de mora devidos, calculado desde a data de ocorrência indicada até sua efetiva quitação, na forma da legislação vigente, fixando o prazo de 15 (quinze) dias, a contar do recebimento da notificação, para que seja comprovado, perante este Tribunal, o recolhimento da quantia ao Fundo Nacional de Assistência Social, nos termos do art. 23, inciso III, alínea "a", da referida Lei, c/c o art. 214, inciso III, alínea "a", do Regimento Interno do TCU:
Débito:
	ORIGEM 
	VALOR (R$) 
	DATA

	PSB - Piso Básico Fixo
	4.500,00
	19/2/2008

		4.500,00
	14/3/2008

		4.500,00
	8/4/2008

		4.500,00
	12/5/2008

		4.500,00
	6/6/2008

		4.500,00
	1/7/2008

		4.500,00
	12/8/2008

		4.500,00
	4/9/2008

		4.500,00
	17/10/2008

		4.500,00
	7/11/2008

		4.500,00
	19/12/2008

	PSB - Piso Básico de Transição
	2.900,00
	13/2/2008

		2.900,00
	14/3/2008

		2.900,00
	22/4/2008

		2.900,00
	8/5/2008

		2.900,00
	5/6/2008

		2.900,00
	2/7/2008

		2.900,00
	7/8/2008

		2.900,00
	4/9/2008

		2.900,00
	9/12/2008

		2.900,00
	23/12/2008

		2.900,00
	30/12/2008

	PSB - Piso Básico Variável
	458,33
	22/2/2008

		458,33
	17/3/2008

		458,33
	14/4/2008

		458,33
	9/5/2008

		458,33
	9/6/2008

		458,33
	3/7/2008

		458,33
	11/8/2008

		458,33
	10/9/2008

		458,33
	13/10/2008

		458,33
	3/12/2008

		458,33
	10/12/2008

	PSE - PETI SSE
	2.740,00
	21/2/2008

		2.740,00
	20/3/2008

		2.640,00
	18/4/2008

		2.620,00
	15/5/2008

		2.600,00
	11/6/2008

		2.560,00
	1/7/2008

		2.560,00
	15/8/2008

		2.560,00
	10/9/2008

		2.520,00
	13/10/2008

		2.520,00
	12/11/2008

	PSB - Piso Projovem Adolescente
	5.025,00
	1/7/2008

		5.025,00
	19/8/2008

		5.025,00
	10/9/2008

		5.025,00
	15/10/2008

		5.025,00
	13/11/2008

		5.025,00
	16/12/2008

	PSB - Bolsa Agente Jovem
	1.625,00
	20/2/2008

		1.625,00
	18/3/2008

		1.625,00
	14/4/2008

		1.625,00
	19/5/2008

		1.625,00
	11/6/2008

		1.625,00
	3/7/2008

		1.625,00
	14/8/2008

		1.625,00
	9/9/2008

		1.625,00
	10/10/2008

		1.625,00
	7/11/2008

		1.625,00
	10/12/2008

	PSE - Piso Variável de Média Complexidade - PETI
	3.000,00
	22/12/2008

9.3. com fundamento no art. 57 da Lei 8.443/1992, aplicar a Francisco de Assis Brandão Meireles multa no valor de R$ 45.000,00 (quarenta e cinco mil reais) , atualizado monetariamente desde a data do presente acórdão até a do efetivo recolhimento, se for pago após o vencimento, na forma da legislação vigente, fixando o prazo de 15 (quinze) dias, a contar do recebimento da notificação, para que seja comprovado, perante este Tribunal, o recolhimento da quantia ao Tesouro Nacional, nos termos do art. 23, inciso III, alínea "a", da referida Lei, c/c o art. 214, inciso III, alínea "a", do Regimento Interno do TCU;
9.4. com fundamento no art. 26 da Lei 8.443/1992, autorizar, se requerido, o pagamento da importância devida em até 36 (trinta e seis) parcelas mensais e consecutivas, fixando o prazo de 15 (quinze) dias, a contar do recebimento da notificação, para que seja comprovado, perante este Tribunal, o recolhimento da primeira parcela, e de 30 (trinta) dias, a contar da parcela anterior, para que seja comprovado o recolhimento das demais parcelas, devendo incidir sobre cada valor mensal os devidos acréscimos legais, na forma prevista na legislação vigente, além de alertar que a falta de comprovação do recolhimento de qualquer parcela importará no vencimento antecipado do saldo devedor, nos termos do art. 217 do Regimento Interno do TCU;
9.5. com fundamento no art. 28 da Lei 8.443/1992, autorizar, desde logo, a cobrança judicial das dívidas, caso não atendida a notificação;
9.6. com fundamento no art. 16, § 3º, da Lei 8.443/1992, c/c art. 209, § 7º, do Regimento Interno do TCU, remeter cópia deste acórdão à Procuradoria da República no Ceará, para adoção das medidas que entender cabíveis;
9.7. dar ciência deste acórdão ao município de Chaval/CE e a Francisco de Assis Brandão Meireles.

Tomada de contas especial instaurada pelo Fundo Nacional de Assistência Social em razão da impugnação total das despesas realizadas com recursos repassados ao município de Chaval/CE, na modalidade fundo a fundo, à conta dos programas Proteção Social Básica e Proteção Social Especial, no exercício de 2008.

Primeira Câmara

Município de Chaval/CE.

3. Responsável: Francisco de Assis Brandão Meireles (XXX.951.493-XX).

13.1. Ministros presentes: Walton Alencar Rodrigues (Presidente), Benjamin Zymler, Bruno Dantas (Relator) e Vital do Rêgo.
13.2. Ministro-Substituto presente: Weder de Oliveira.

ACORDAO-COMPLETO-2538353

Acórdão de Relação 4406/2022 - Primeira Câmara

Acórdão de Relação

BRUNO DANTAS

Por registrar as principais ocorrências dos autos até o momento, resumindo os fundamentos das peças acostadas, adoto como relatório, com os ajustes necessários, a instrução da secretaria responsável pela análise do processo (peça 20) , que contou com a anuência do corpo diretivo da unidade (peças 21 e 22) e do Ministério Público junto ao TCU (peça 23) :
"INTRODUÇÃO
1. Cuidam os autos de tomada de contas especial (TCE) instaurada pelo Fundo Nacional de Assistência Social, atualmente incorporado ao Ministério da Cidadania, em desfavor de Francisco de Assis Brandão Meireles, ex-prefeito do município de Chaval/CE (gestão: 2005-2008) , em razão da impugnação total das despesas realizadas com recursos repassados ao referido município, na modalidade fundo a fundo, à conta dos Programas Proteção Social Básica (PSB) e Proteção Social Especial (PSE) , no exercício de 2008.
HISTÓRICO
2. Os recursos para a consecução deste objeto foram repassados ao referido município, no exercício de 2008, no total de R$ 163.526,63 (peça 1, p. 7) , conforme as Ordens Bancárias relacionadas à peça 1, p. 18-19.
3. Conforme Nota Técnica 4.249/2016 - CPCRFF/CGPC/DEFNAS (peça 1, p. 3 - 5) , e Termo de Reprovação da Ordenadora de Despesa do FNAS (peça 1, p. 8) , a instauração da presente tomada de contas especial foi motivada pela reprovação da prestação de contas, em face da ausência do parecer do Conselho Municipal de Assistência Social no Demonstrativo Sintético e em razão da ausência de documentos comprobatórios da aplicação dos recursos públicos repassados, tais como: notas de empenho, notas fiscais, cópias de cheques, extratos bancários, relação de pagamento, entre outros (peça 1, p. 138-139) . A impugnação foi pelo valor total dos recursos repassados à conta dos dois programas em comento.
4. Na mesma nota técnica (peça 1, p. 4) , consignou-se como responsável pela pendência financeira Joércio de Almeida Ângelo. No entanto, ele e seu vice, Antônio Silva Machado, não obstante terem recebidos o maior número de votos na eleição de 2004, foram cassados, assumindo a posição de prefeito do município em comento o segundo mais votado, Francisco de Assis Brandão Meireles (peça 1, p.12) .
5. Ainda na referida nota técnica (peça 1, p. 4) , apontou-se a prefeita sucessora de Francisco de Assis Brandão Meireles, a saber, Janaline de Almeida Prado, como responsável solidária por não apresentar a prestação de contas, cujo prazo de vencimento incidia em sua gestão.
6. Na Nota Técnica 1.488/2016 - CPCRFF/CGPC/DEFNAS (peça 1, p. 14) , retificou-se a Nota Técnica 4.249/2016 - CPCRFF/CGPC/DEFNAS, indicando-se apenas Francisco de Assis Brandão Meireles como responsável sem que fosse explicada a exclusão de sua sucessora.
7. No Relatório do Tomador de Contas Especial Complementar (peça 1, p. 158-159) , registrou-se que a exclusão de Janaline de Almeida Prado como responsável decorreu do fato de que não houve omissão no dever de prestação de contas. Ou seja: a prestação de contas fora apresentada, mas rejeitada. Sendo assim, não se pode responsabilizar a prefeita sucessora pelo dever de prestar contas, uma vez que as contas foram prestadas.
8. O Relatório de TCE do órgão repassador (peça 1, p. 137-144) também quantifica o dano pelo mesmo montante de R$ 163.526,63, a contar de 13/2/2008 (peça 1, p. 138) , bem como apresenta as notificações enviadas com o propósito de regularizar as contas (peça 1, p. 141-143) .
9. A Secretaria Federal de Controle Interno da CGU, consoante relatório e certificado de auditoria inseridos à peça 1, p. 162-166 com a anuência da autoridade ministerial competente (peça 1, p. 172) , fundamentando-se nas ocorrências citadas, posicionou-se pela irregularidade das contas, com imputação do débito ao responsável.
10. Na instrução inicial (peça 26) , analisando-se os documentos nos autos, concluiu-se pela necessidade de realização de citação de Francisco de Assis Brandão Meireles:
'Ocorrência: Impugnação total das despesas realizadas com recursos transferidos pelo Fundo Nacional de Assistência Social (FNAS) , na modalidade fundo a fundo, para a aplicação nos serviços dos Programas Proteção Social Básica (PSB) e Proteção Social Especial (PSE) , no exercício de 2008, em face da reprovação da prestação de contas pela ausência do Parecer de Avaliação do Conselho de Assistência Social, bem como pela ausência de documentos comprobatórios das despesas realizadas, em desconformidade com a Portaria MDS 459/2005.
Valor: R$ 163.526,63, repassado em parcelas a partir de 19/2/2008 até 22/12/2008.
Responsável: Francisco de Assis Brandão Meireles (XXX.951.493-XX) , ex-prefeito do Município de Chaval/CE, (gestão 2005-2008) .
Conduta: deixar de apresentar a documentação necessária à comprovação da boa e regular aplicação dos recursos transferidos à conta do Sistema Único de Assistência Social (SUAS) , para aplicação nos Serviços de Proteção Social Básica e Proteção Social Especial, no exercício de 2008.'
11. Em cumprimento ao pronunciamento da unidade (peça 4) foi efetuada a citação do responsável, conforme delineado adiante:
	Ofício/
Edital
	Data do ofício
	Data de Recebimento do Ofício/Edital
	Nome do Recebedor do Ofício
	Observação
	Fim do Prazo para defesa

	1612/2017-TCU/Secex-PI (peça 6) 
	7/12/2017
	-
	-
	Ofício devolvido, por motivo "não procurado" (peça 7) , embora entregue no endereço do responsável, conforme pesquisa de endereço no Sistema da Receita Federal (peça 5) .
	
	0490/2018-TCU/Secex-PI (peça 11) 
	16/4/2018
			Ofício devolvido, por motivo "mudou-se" (peça 15) , embora entregue no endereço do responsável, conforme pesquisa de endereço nos dados do Ministério das Cidades (peça 8) .
	
	0489/2018-TCU/Secex-PI (peça 12) 
	16/4/2018
			Ofício devolvido, por motivo "não retirado" (peça 16 e 18) , embora entregue no endereço do responsável, conforme pesquisa de endereço do CNPJ no Sistema da Receita Federal (peça 8) .
	
	0491/2018-TCU/Secex-PI (peça 13) 
	16/4/2018
			Ofício devolvido, por motivo "mudou-se" (peça 14) , embora entregue no endereço do responsável, conforme pesquisa de endereço no Sistema do TSE (peça 8) .
	
	EDITAL 0040/2018-TCU/Secex-PI (peça 17) 
	4/7/2018
	7/8/2018 (peça 19) 
			22/8/2018

12. Transcorrido o prazo regimental, Francisco de Assis Brandão Meireles permaneceu silente, devendo ser considerado revel, nos termos do art. 12, §3º, da Lei 8.443/1992.
EXAME TÉCNICO
13. Preliminarmente, cumpre tecer breves considerações sobre a forma como são realizadas as comunicações processuais no TCU. A esse respeito, destacam-se o art. 179, do Regimento Interno do TCU (Resolução 155, de 4/12/2002) e o art. 4º, inciso III, § 1º, da Resolução TCU 170, de 30 de junho de 2004, in verbis:
'Art. 179. A citação, a audiência ou a notificação, bem como a comunicação de diligência, farse-ão:
I - mediante ciência da parte, efetivada por servidor designado, por meio eletrônico, fac-símile, telegrama ou qualquer outra forma, desde que fique confirmada inequivocamente a entrega da comunicação ao destinatário;
II - mediante carta registrada, com aviso de recebimento que comprove a entrega no endereço do destinatário;
III - por edital publicado no Diário Oficial da União, quando o seu destinatário não for localizado
 (...) 
Art. 3º As comunicações serão dirigidas ao responsável, ou ao interessado, ou ao dirigente de órgão ou entidade, ou ao representante legal ou ao procurador constituído nos autos, com poderes expressos no mandato para esse fim, por meio de:
I - correio eletrônico, fac-símile ou telegrama;
II - servidor designado;
III - carta registrada, com aviso de recebimento;
IV - edital publicado no Diário Oficial da União, quando o seu destinatário não for localizado, nas hipóteses em que seja necessário o exercício de defesa".
Art. 4º. Consideram-se entregues as comunicações:
I - efetivadas conforme disposto nos incisos I e II do artigo anterior, mediante confirmação da ciência do destinatário;
II - realizadas na forma prevista no inciso III do artigo anterior, com o retorno do aviso de recebimento, entregue comprovadamente no endereço do destinatário;
III - na data de publicação do edital no Diário Oficial da União, quando realizadas na forma prevista no inciso IV do artigo anterior.
§ 1º O endereço do destinatário deverá ser previamente confirmado mediante consulta aos sistemas disponíveis ao Tribunal ou a outros meios de informação, a qual deverá ser juntada ao respectivo processo.
 (...) '
14. Para dar cumprimento ao princípio do contraditório e da ampla defesa (art. 5º, inciso LV da Constituição Federal) , a citação válida é pressuposto indispensável para a validade do processo administrativo do TCU, para fins de imputação de débito aos responsáveis.
15. O marco legal que baliza a atuação do Tribunal é a Lei 8.443/1992. Essa lei, em conjunto com normativos internos que a complementam, dispõe sobre o conjunto de procedimentos a serem seguidos para a constituição e regular desenvolvimento dos processos no âmbito deste Tribunal.
16. Nesse sentido, o art. 22, inciso II, da mencionada lei, prevê que a citação, audiência ou notificação dos responsáveis pode proceder-se mediante a entrega de correspondência no endereço do destinatário. Já o inciso III estabelece que a citação será feita por edital publicado no Diário Oficial da União quando o seu destinatário não for localizado.
17. Conforme se depreende dos documentos de peças 7, p. 16 e 18, o Tribunal providenciou duas tentativas de citação, no endereço do responsável, constante do sistema CPF e CNPJ da Receita Federal (peça 5 e 8) , tendo sido ambos os ofícios citatórios devolvidos a esta Corte. Além de outras tentativas, em endereços constante no banco de dados do TSE (peça 14) e do Ministério das Cidades (peça 15) , conforme quadro demonstrativo do item 11 desta. Não havendo modo de realizar a citação no endereço indicado, promoveu-se a citação por edital (peça 17) publicado no Diário Oficial da União no dia 7/8/2018 (peça 19) , data na qual, para todos os efeitos legais, considera-se o responsável citado.
18. Esse procedimento está em consonância com a jurisprudência do TCU, segundo a qual, tendo sido frustradas as tentativas de se localizar o responsável no local onde deveria ser regularmente encontrado (residência ou local de trabalho) ou este estiver em lugar ignorado, incerto ou inacessível, deve ser realizada a citação por edital, nos termos do inciso III do art. 22 da Lei 8.443/1992 e demais normativos infralegais (Acórdão 423/2010-TCU-Segunda Câmara, 872/2010-TCU-Segunda Câmara, 2.047/2010-TCU-Segunda Câmara, 1.328/2009-TCU-Plenário, 599/2008-TCU-Primeira Câmara, 704/2007-TCU-Primeira Câmara, 736/2007-TCU-Segunda Câmara, 1.766/2007-TCU-Primeira Câmara) .
19. No caso vertente, o responsável foi devidamente comunicado acerca do corrente feito, via edital, em conformidade com os normativos vigentes (art. 3º, inciso IV, da Resolução/TCU 170/2004, art. 179, inciso III, do Regimento Interno/TCU e art. 22, inciso III, da Lei 8.443/1992) .
Revelia
20. Nos processos do TCU, a revelia não leva à presunção de que seriam verdadeiras todas as imputações levantadas contra os responsáveis, diferentemente do que ocorre no processo civil, em que a revelia do réu opera a presunção da verdade dos fatos narrados pelo autor. Dessa forma, a avaliação da responsabilidade do agente não pode prescindir da prova existente no processo ou para ele carreada.
21. Ao não apresentar sua defesa, o responsável deixou de produzir prova da regular aplicação dos recursos sob sua responsabilidade, em afronta às normas que impõem aos gestores públicos a obrigação legal de, sempre que demandados pelos órgãos de controle, apresentar os documentos que demonstrem a correta utilização das verbas públicas, a exemplo do contido no art. 93 do Decreto-Lei 200/67: "Quem quer que utilize dinheiros públicos terá de justificar seu bom e regular emprego na conformidade das leis, regulamentos e normas emanadas das autoridades administrativas competentes."
22. Mesmo as alegações de defesa não sendo apresentadas, considerando o princípio da verdade real que rege esta Corte, procurou-se buscar, em manifestações dos responsáveis na fase interna desta Tomada de Contas Especial, se havia algum argumento que pudesse ser aproveitado a seu favor.
23. No entanto, o responsável não se manifestou na fase interna, não havendo, assim, nenhum argumento que possa vir a ser analisado e posteriormente servir para afastar as irregularidades apontadas tanto na citação como na audiência.
24. Em se tratando de processo em que a parte interessada não se manifestou acerca das irregularidades imputadas, não há elementos para que se possa efetivamente aferir e reconhecer a ocorrência de boa-fé na conduta do responsável, podendo este Tribunal, desde logo, proferir o julgamento de mérito pela irregularidade das contas, nos termos dos §§ 2º e 6º do art. 202 do Regimento Interno do TCU (Acórdão 2064/2011-TCU-Primeira Câmara, 6.182/2011-TCU-Primeira Câmara, 4.072/2010-TCU-Primeira Câmara, 1.189/2009-TCU-Primeira Câmara, 731/2008-TCU-Plenário) .
25. Vale ressaltar que a pretensão punitiva do TCU, conforme Acórdão 1441/2016-TCU-Plenário, que uniformizou a jurisprudência acerca dessa questão, subordina-se ao prazo geral de prescrição indicado no art. 205 do Código Civil, que é de 10 anos, contado da data de ocorrência da irregularidade sancionada, nos termos do art. 189 do Código Civil, sendo esse prazo interrompido pelo ato que ordenar a citação, a audiência ou a oitiva do responsável. No caso em exame, não ocorreu a prescrição, uma vez que a impugnação ocorreu sobre valores datados de 19/2/2018 até 22/12/2008 (peça 1, p. 18-19) e o ato de ordenação da citação ocorreu em 6/12/2017 (peça 4) .
Boa-fé
26. Em se tratando de processo em que a parte interessada não se manifestou acerca das irregularidades imputadas, não há elementos para que se possa efetivamente aferir e reconhecer a ocorrência de boa-fé na conduta do responsável, podendo este Tribunal, desde logo, proferir o julgamento de mérito pela irregularidade das contas, nos termos dos §§ 2º e 6º do art. 202 do Regimento Interno do TCU (Acórdão 2064/2011-TCU-Primeira Câmara, 6.182/2011-TCU-Primeira Câmara, 4.072/2010-TCU-Primeira Câmara, 1.189/2009-TCU-Primeira Câmara, 731/2008-TCU-Plenário) .
27. Dessa forma, o Francisco de Assis Brandão deve ser considerado revel, nos termos do art. 12, §3º, da Lei 8.443/1992, devendo suas contas serem julgadas irregulares, nos termos do art. 202, § 6º, do Regimento Interno do TCU, procedendo-se à condenação em débito de Francisco de Assis Brandão Meireles e a aplicação da multa prevista no art. 57 da Lei 8.443/1992.
CONCLUSÃO
28. Em face da análise promovida, não foi possível sanear as irregularidades atribuídas ao responsável, tampouco afastar o débito imputado.
29. Diante da revelia de Francisco de Assis Brandão Meireles e inexistindo nos autos elementos que permitam concluir pela ocorrência de boa-fé ou de outros excludentes de culpabilidade em sua conduta, propõe-se que suas contas sejam julgadas irregulares e que o responsável seja condenado em débito, bem como que lhe seja aplicada a multa prevista no art. 57 da Lei 8.443/1992.
PROPOSTA DE ENCAMINHAMENTO
30. Diante do exposto, submetem-se os autos à consideração superior, propondo:
a) considerar revel Francisco de Assis Brandão Meireles (XXX.951.493-XX) , com fundamento no § 3º, art. 12, Lei 8.443, de 16 de julho de 1992;
b) com fundamento nos arts. 1º, inciso I, 16, inciso III, alínea "c", da Lei 8.443/1992 c/c os arts. 19 e 23, inciso III, da mesma Lei, e com arts. 1º, inciso I; 209, inciso III; 210 e 214, inciso III, do Regimento Interno, julgar irregulares as contas de Francisco de Assis Brandão Meireles (XXX.951.493-XX) , e condená-lo ao pagamento da quantia a seguir especificada, com a fixação do prazo de quinze dias, a contar da notificação, para comprovar, perante o Tribunal (art. 214, inciso III, alínea "a", do Regimento Interno) , o recolhimento da dívida ao cofre do Fundo Nacional de Assistência Social, atualizada monetariamente e acrescida dos juros de mora, calculados a partir da data discriminada, até a data do recolhimento, na forma prevista na legislação em vigor;
Débito:
	ORIGEM 
	VALOR (R$) 
	DATA

	PISO PBF
	4.500,00
	19/2/2008

		4.500,00
	14/3/2008

		4.500,00
	8/4/2008

		4.500,00
	12/5/2008

		4.500,00
	6/6/2008

		4.500,00
	1/7/2008

		4.500,00
	12/8/2008

		4.500,00
	4/9/2008

		4.500,00
	17/10/2008

		4.500,00
	7/11/2008

		4.500,00
	19/12/2008

	PISO PBT
	2.900,00
	13/2/2008

		2.900,00
	14/3/2008

		2.900,00
	22/4/2008

		2.900,00
	8/5/2008

		2.900,00
	5/6/2008

		2.900,00
	2/7/2008

		2.900,00
	7/8/2008

		2.900,00
	4/9/2008

		2.900,00
	9/12/2008

		2.900,00
	23/12/2008

		2.900,00
	30/12/2008

	PISO PBV
	458,33
	22/2/2008

		458,33
	17/3/2008

		458,33
	14/4/2008

		458,33
	9/5/2008

		458,33
	9/6/2008

		458,33
	3/7/2008

		458,33
	11/8/2008

		458,33
	10/9/2008

		458,33
	13/10/2008

		458,33
	3/12/2008

		458,33
	10/12/2008

	PISO PETI SSE
	2.740,00
	21/2/2008

		2.740,00
	20/3/2008

		2.640,00
	18/4/2008

		2.620,00
	15/5/2008

		2.600,00
	11/6/2008

		2.560,00
	1/7/2008

		2.560,00
	15/8/2008

		2.560,00
	10/9/2008

		2.520,00
	13/10/2008

		2.520,00
	12/11/2008

	PISO PROJOVEM
	5.025,00
	1/7/2008

		5.025,00
	19/8/2008

		5.025,00
	10/9/2008

		5.025,00
	15/10/2008

		5.025,00
	13/11/2008

		5.025,00
	16/12/2008

	PISO PSB JOVEM BAJ
	1.625,00
	20/2/2008

		1.625,00
	18/3/2008

		1.625,00
	14/4/2008

		1.625,00
	19/5/2008

		1.625,00
	11/6/2008

		1.625,00
	3/7/2008

		1.625,00
	14/8/2008

		1.625,00
	9/9/2008

		1.625,00
	10/10/2008

		1.625,00
	7/11/2008

		1.625,00
	10/12/2008

	PISO PVMC
	3.000,00
	22/12/2008

c) . aplicar a Francisco de Assis Brandão Meireles (XXX.951.493-XX) a multa prevista no art. 57 da Lei 8.443/1992 c/c o art. 267 do Regimento Interno do TCU, fixando-lhe o prazo de quinze dias, a contar da notificação, para que comprove, perante o Tribunal (art. 214, inciso III, alínea "a", do Regimento Interno) , o recolhimento da dívida ao cofre do Tesouro Nacional, acrescida dos encargos legais devidos a contar da data do acórdão a ser proferido, caso não venha a ser paga dentro do prazo ora estipulado;
d) . autorizar, desde logo, a cobrança judicial das dívidas, caso não atendida a notificação, na forma do disposto no art. 28, inciso II, da Lei 8.443/1992;
e) . autorizar também, desde logo, se requerido, com fundamento no art. 28, inciso I, da Lei 8.443, de 1992 c/c o art. 217, §§ 1º e 2º do Regimento Interno, o parcelamento da dívida em até 36 parcelas, incidindo sobre cada parcela, corrigida monetariamente, os correspondentes acréscimos legais, fixando-lhe o prazo de quinze dias, a contar do recebimento da notificação, para comprovar perante o Tribunal o recolhimento da primeira parcela, e de trinta dias, a contar da parcela anterior, para comprovar os recolhimentos das demais parcelas, devendo incidir sobre cada valor mensal, atualizado monetariamente, os juros de mora devidos, no caso do débito, na forma prevista na legislação em vigor, alertando o responsável de que a falta de comprovação do recolhimento de qualquer parcela importará o vencimento antecipado do saldo devedor, nos termos do § 2º do art. 217 do Regimento Interno deste Tribunal;
f) . enviar cópia do Acórdão a ser prolatado, bem como do Relatório e do Voto que o fundamentarem à Procuradoria da República no Estado do Ceará, nos termos do § 3º do art. 16 da Lei 8.443/1992 c/c o § 7º do art. 209 do Regimento Interno do TCU, para adoção das medidas cabíveis;
g) . enviar cópia do Acórdão que vier a ser proferido ao Fundo Nacional de Assistência Social e ao responsável, para ciência, informando que a presente deliberação, acompanhada do Relatório e do Voto que a fundamenta, está disponível para a consulta no endereço www.tcu.gov.br/acordaos, além de esclarecer que, caso requerido, o TCU poderá fornecer sem custos as correspondentes cópias, de forma impressa.
É o relatório.

não há.

Procurador Rodrigo Medeiros de Lima.

TOMADA DE CONTAS ESPECIAL. FUNDO NACIONAL DE ASSISTÊNCIA SOCIAL. MUNICÍPIO DE CHAVAL/CE. RECURSOS REPASSADOS NA MODALIDADE FUNDO A FUNDO. PROGRAMA PROTEÇÃO SOCIAL BÁSICA (PSB). PROGRAMA PROTEÇÃO SOCIAL ESPECIAL (PSE). NÃO COMPROVAÇÃO DA BOA E REGULAR APLICAÇÃO DE RECURSOS FEDERAIS RECEBIDOS. FALTA DE ELEMENTOS QUE DEMONSTREM A BOA-FÉ DO RESPONSÁVEL OU A OCORRÊNCIA DE OUTRAS EXCLUDENTES DE CULPABILIDADE. CITAÇÃO. REVELIA. IRREGULARIDADE DAS CONTAS. DÉBITO. MULTA.

TOMADA DE CONTAS ESPECIAL (TCE)

Secretaria de Controle Externo de Tomada de Contas Especial (SecexTCE).

Trata-se de tomada de contas especial (TCE) instaurada pelo Fundo Nacional de Assistência Social, atualmente incorporado ao Ministério da Cidadania, em desfavor de Francisco de Assis Brandão Meireles, ex-prefeito do município de Chaval/CE, em razão da impugnação total das despesas realizadas com recursos repassados àquele município, na modalidade fundo a fundo, à conta dos programas Proteção Social Básica (PSB) e Proteção Social Especial (PSE) , no exercício de 2008.
Os recursos para a consecução do objeto pactuado foram repassados ao município no exercício de 2008, no total de R$ 163.526,63, conforme as Ordens Bancárias relacionadas à peça 1 dos presentes autos.
Na fase interna da TCE, o órgão concedente concluiu pela impugnação total das despesas devido à ausência do parecer do Conselho Municipal de Assistência Social no Demonstrativo Sintético, e à ausência de documentos comprobatórios da aplicação dos recursos recebidos. O Controle Interno anuiu ao posicionamento.
No âmbito do TCU, o responsável foi regularmente citado. Entretanto, o prazo regimental transcorreu sem que fossem apresentadas alegações de defesa ou efetuado o recolhimento do débito. Dessa forma, deve ser considerado revel, dando-se prosseguimento ao processo, conforme estabelece o art. 12, § 3º, da Lei 8.443/1992.
Corroboro as análises empreendidas pela unidade instrutora, as quais contaram com a anuência do Ministério Público junto ao TCU, razão pela qual incorporo os fundamentos apresentados às minhas razões de decidir.
Considerando que as informações presentes nos autos não permitem constatar a regular aplicação dos recursos repassados, e que, mesmo tendo sido dada a oportunidade de exercer o pleno contraditório e ampla defesa ao responsável, tanto perante o órgão concedente quanto no âmbito desta Corte de Contas, ele não se desincumbiu desse ônus, não há o que se aproveitar em seu favor.
Com efeito, diante da não apresentação de defesa e da ausência de indícios de que o responsável tenha agido de maneira diligente ou adotado quaisquer medidas para resguardar o erário, reputo não ser possível reconhecer sua boa-fé, o que autoriza o imediato julgamento definitivo de mérito de suas contas, nos termos do art. 202, § 6º, do Regimento Interno do TCU.
Por fim, no que tange à prescrição da pretensão punitiva, relembro que o paradigmático Acórdão 1441/2016-TCU-Plenário estabeleceu que, para os processos que tramitam neste Tribunal, incide a regra dos arts. 202 e 205 do Código Civil, ou seja, a prescrição geral de dez anos a partir da ocorrência dos fatos, e a interrupção do prazo prescricional pelo ato que ordena a citação no âmbito do TCU. Após a interrupção, reinicia-se a contagem do prazo de dez anos para que o processo seja julgado. 
No presente caso, o ato que ordenou a citação foi emanado em 6/12/2017, e a data da primeira parcela do débito é de 19/2/2008. Portanto não houve a incidência da prescrição da pretensão punitiva. 
Nesse cenário, exsurge o dever de julgar irregulares as contas do responsável, imputando-lhe débito e aplicando-lhe multa, com amparo nos arts. 19 e 57 da Lei Orgânica do TCU.
Ante o exposto, voto por que o Tribunal adote o Acórdão que ora submeto à deliberação deste Colegiado.
TCU, Sala das Sessões Ministro Luciano Brandão Alves de Souza, em 28 de abril de 2020.
Ministro BRUNO DANTAS 
Relator